---
title: "Tema 2 - Ejercicios"
lang: es
format:
  html:
    toc: true
    toc-depth: 3
    number-sections: true
    self-contained: true 
execute:
  echo: true
  warning: false
  message: false
editor: source
fontsize: 11pt
---

# Ejercicio 1
Construye:

- Un vector numérico `v` de longitud 8 con números enteros.

- Una lista `L` con tres elementos: el vector `v`, su media y sus valores al cuadrado.

- Un factor `f` con niveles ("Bajo","Medio","Alto") asignando esos niveles a cada elemento de `v` según cortes que tú definas.

- Muestra la tabla de frecuencias.




# Ejercicio 2
Escribe una función `clasificar_edad(x)` que reciba un número y devuelva:

- "Joven" si $x \leq 29$

- "Adulto" si $x \in [30,64]$

- "Mayor" si $x \geq 65$

- "ND" si x es NA o negativo.

Prueba la función con distintos valores para verificar que es correcta. Muestra los resultados.



# Ejercicio 3
Programa un bucle `for` que calcule la suma de todos los múltiplos de 3 o 5 entre 1 y 200 (incluidos). Muestra la suma final.


# Ejercicio 4
```{r}
v <- c(-5:5)
res <- v[v != 0 & abs(v) >= 3]
length_v <- length(res)
sum_pos <- sum(res[res > 0])

```
 - Explica qué hace cada línea del código.

 - ¿Cuánto vale `sum_pos`?
 
# Ejercicio 5

```{r}
x <- c(-2, -1, 0, 1, 2, NA)
y <- ifelse(is.na(x), "NA",
            ifelse(x < 0, "neg",
                   ifelse(x == 0, "cero", "pos")))

```

- ¿Cuál es el resultado final de `y`?
- ¿Por qué la primera llamada a ifelse comprueba is.na(x)?


# Ejercicio 6
```{r}
M <- matrix(1:12, nrow = 3, byrow = TRUE)
cont <- 0
for (i in 1:nrow(M)) {
  for (j in 1:ncol(M)) {
    if (M[i, j] %% 2 == 0){
      cont <- cont + 1
    } 
  }
}
# cont
# M
```

- ¿Cuántas iteraciones recorre `i`? ¿Y `j`?

- ¿Cuánto vale `cont` al final?


# Ejercicio 7: Carrera de tortuga y liebre
Construye una función que, con un `while`, simule una carrera de $n=20$ pasos entre una tortuga y una liebre. Las condiciones son:

 - La tortuga avanza 1 paso cada turno.

 - La liebre avanza 2 pasos el 50% de las veces y 0 pasos el 50% restante.

El bucle termina cuando uno llega a 20 o más.

Muestra en qué turno ganó y quién fue el ganador.


