---
title: "Tema 2 — Programación en R"
lang: es
format:
  html:
    toc: true
    toc-depth: 3
    number-sections: true
    self-contained: true 
execute:
  echo: true
  warning: false
  message: false
editor: source
fontsize: 11pt
---


# Manejo de librerías

En R, las librerías (también llamadas paquetes) son conjuntos de funciones, datos y documentación creados por la comunidad o por R Core para ampliar las funcionalidades básicas de R.

Son como “extensiones” del lenguaje: no vienen en el “núcleo” de R, pero puedes instalarlas y usarlas cuando las necesitas.

Por ejemplo, para visualizaciones avanzadas, análisis de datos, modelos estadísticos, manipulación de tablas, etc.

¿Qué nos permiten las librerías?

* Ahorrar tiempo: en lugar de programar desde cero, usas funciones ya hechas.

* Ampliar tus posibilidades: hay miles de paquetes en CRAN.

* Compartir código reutilizable con otros.

## Instalación y carga de librerías
### Instalación
```r
install.packages("nombreDelPaquete")
```
Se necesita conexión a internet y se hace únicamente la primera vez en tu sistema.

### Carga (activar la librería en la sesión actual)

```r
library(nombreDelPaquete)
```
 o
 
 
```r
require(nombreDelPaquete)
```
Esto se hace cada vez que abres R y quieres usar ese paquete. Si no lo cargas, las funciones del paquete no estarán disponibles.

**Diferencia importante**

  * `install.packages()` → descarga e instala (una vez).
  * `library()` → carga en memoria (cada sesión).
  
Algunas librerías famosas de R son:

  * `ggplot2`: visualización avanzada.

  * `dplyr`: manipulación de datos.

  * `tidyr`: transformación de datos.

  * `readr`: lectura de archivos.

  * `lubridate`: fechas y tiempos.

  * `stringr`: manipulación de cadenas de texto.

  * `palmerpenguins`: dataset de ejemplo de pingüinos.
  
Ejemplo:
```{r}
install.packages("ggplot2")  # solo 1 vez
library(ggplot2)             # cada sesión

# Ahora podemos usar sus funciones:
qplot(mpg, wt, data = mtcars)

```



::: {.callout-note}
##  Ejercicios

1. Instala la librería `palmerpenguins`.

2. Cárgala con `library()`.

3. Muestra las primeras filas del dataset `penguins`.

4. Instala y carga `dplyr`.

5. Usa `?dplyr` o `help(package = "dplyr")` para ver su documentación.

6. Aplica la función `glimpse(penguins)` para inspeccionar el dataset.

:::

::: {.callout-tip collapse="true"}
## Soluciones

```{r}

# 1,2,3
install.packages("palmerpenguins")   # solo primera vez
library(palmerpenguins)
head(penguins)

# 4,5,6
install.packages("dplyr")   # solo primera vez
library(dplyr)
glimpse(penguins)

```
:::



